臺灣臺南地方法院刑事判決　　　　　　　　　　　　　　九十年度訴字第九九號
　　公　訴　人　臺灣臺南地方法院檢察署檢察官
　　被　　　告　甲○○
　　　　　　　　丙○○
　　　　　　　　戊○○
右列被告等因重利案件，經檢察官提起公訴（九十年度偵字第三四三號、九十年度偵
字第三二九五號），本院判決如左：
    主  文
甲○○共同以犯重利罪為常業，處有期徒刑捌月。
丙○○共同以犯重利罪為常業，處有期徒刑陸月，如易科罰金，以參佰元折算壹日。
戊○○共同以犯重利罪為常業，累犯，處有期徒刑捌月。
扣案如附表二編號一、二所示之物均沒收。
    事  實
一、丙○○曾於民國八十五年間，因犯殺人未遂罪，經臺灣高等法院臺南分院判處有
    期徒刑五年五月確定，自八十六年五月三十日刑期起算後，於八十八年十月二十
    五日假釋出獄，現仍於假釋期間；戊○○曾於八十六年間，因犯竊佔、妨害自由
    、傷害等罪，經臺灣高等法院臺南分院判處有期徒刑一年六月確定，於八十八年
    十月十九日執行完畢，二人竟均不知悔改，另與甲○○、姓名年籍均不詳之「陳
    姓」成年男子共同基於貸款以收取重利之犯意聯絡，自八十九年十月間起，在中
    華日報刊登借款廣告，招徠亟需用錢之人，依廣告所刊登之00000000Ｘ
    Ｘ號（詳卷）電話聯繫後，以借新臺幣（下同）二萬元十日利息四千元（相當於
    月息百分之六十，或年息百分之七百二十），或借三萬元十日利息五千元（相當
    於月息百分之五十，或年息百分之六百）之利率，並於借款時預扣第一期利息之
    方式，乘欲貸款者急迫之際貸與金錢，而收取與原本顯不相當之重利，並均以之
    為常業。其間，有附表一所示之丁○○、乙○○等人，於附表一所示時間、地點
    ，分別向戊○○、「陳姓」男子借款，並提供附表一所示證件等作為擔保，事後
    則由甲○○、丙○○、戊○○等，數度前往收取利息。嗣於八十九年十二月十九
    日晚間七時二十分許，甲○○駕車搭載丙○○前往臺南縣永康市○○路一五八巷
    二六號乙○○住處收取利息時，經臺南縣警察局永康分局員警當場查獲，並扣得
    附表二編號一至三所示之物；甲○○、丙○○二人經檢察官偵訊後分別交保後釋
    放及請回後，竟又於九十年三月十日晚間十時十五分許，由戊○○駕車搭載，共
    同前往臺南市○○路○段二八二號前欲向丁○○收取利息時，為臺南市警察局第
    四分局員警當場查獲，並扣得附表二編號四至九所示之物。
二、案經臺南縣警察局永康分局、臺南市警察局第四分局分別報告臺灣臺南地方法院
    檢察署檢察官偵查起訴。
    理  由
一、訊據被告甲○○於本院審理時，固坦承借款予丁○○、乙○○並收取利息，惟矢
    口否認有何常業重利犯行，辯稱：「伊貸以金錢誠為事實，因伊平常確實有小額
    貸放親朋好友，賺取蠅頭小利，伊所貸放款項之丁○○、乙○○均為相識，因遇
    目前景氣不佳，倒風甚多，伊原本無意貸放，致故意提高要求丁○○簽發四萬元
    （實際借款二萬）、乙○○簽發四萬元（實際借款三萬）之本票，未料二人均一
    口答應並簽發本票交付收執。惟伊並未乘火打劫，均以實際貸款金額催討，雙方
    並約定以月息二分四支付利息。孰料丁○○、乙○○事後無法還款時，妄加指控
    伊以六十分高利盤剝，並以丁○○之胞姊作證，同時謊稱於八十九年十月間在中
    華日報刊登廣告所刊0000000000號聯絡電話與伊取得聯繫，事實上伊
    從未刊登廣告招攬客源及借款予不特定之人並收取重利。經查臺南市立圖書館及
    中華日報社均無上述刊登之資料，何況伊所收取之利息不過較銀行業較高，根本
    不能謂為重利，更無從構成刑法第三百四十四條之罪。」云云。被告戊○○、丙○○二人則均否認有何貸款收取重利之行為，被告丙○○辯稱其並未參與地下錢
    莊之經營，且未曾向丁○○、乙○○收取利息，八十九年十二月十九日其係預備
    與被告甲○○共同前往撞球，九十年三月十日則係與被告甲○○預備去喝酒，其
    事前均不知被告甲○○要去收利息云云；被告戊○○則辯稱渠並未貸款予丁○○
    ，九十年三月十日係被告甲○○邀渠去喝酒，渠開車載甲○○之途中，被告甲○○稱朋友欠他錢，要先收錢才能喝酒，故載甲○○前往臺南市○○路○段二八二
    號郵局前向丁○○收利息云云。
二、經查，被告戊○○、姓名年籍均不詳之「陳姓男子」分別於八十九年十月十日、
    同月十九日，借款予證人丁○○、乙○○，事後則由被告戊○○、甲○○、丙○○等人多次前來收取利息等情，業據證人丁○○、乙○○，以及擔任丁○○保證
    人之劉雅苓分別於警訊及本院審理時證述甚明，經核復與被告甲○○於偵訊及本
    院審理時，所為曾向丁○○、乙○○收取利息之自白相符，此外，被告甲○○且
    先後於八十九年十二月十九日、九十年三月十日向證人乙○○、丁○○收取利息
    時，當場為警查獲，並有附表二所示之物扣案可稽，被告甲○○確有向證人丁○○、乙○○收取利息之事實，已堪認定。被告丙○○雖矢口否認曾向證人丁○○
    、乙○○等收取利息，然證人丁○○、乙○○均明確證稱被告丙○○曾多次與被
    告戊○○、甲○○等前來收取利息；且丙○○先後二次與被告甲○○同在收取利
    息之場合為警查獲，若謂純屬巧合，顯然不符情理；再參酌臺南縣警察局永康分
    局、臺南市警察局第四分局前揭二次查緝行動，均係於證人乙○○、丁○○與地
    下錢莊之人相約交付利息之時地所為，更足認定被告丙○○對於各該行程之目的
    有所認識，被告丙○○所辯，應屬事後卸責之詞，委無可採。
三、被告戊○○雖否認證人丁○○之證述，辯稱渠並未借款予丁○○，且渠經營生鮮
    超市，月入百萬元，無須經營地下錢莊云云，被告甲○○亦於偵訊（九十年度偵
    字第三二九五號）及本院審理時，供稱係伊借款予丁○○云云。惟查，被告甲○○於八十九年十二月十九日、二十日之警、偵訊中，均否認經營地下錢莊，並稱
    係一「陳姓男子」以一千元代價，委託伊向乙○○收錢，伊並不知道所收取之款
    項為利息等語（八十九年十二月二十日偵訊筆錄），迄至被告甲○○與戊○○於
    九十年三月十日同時為警查獲時，仍僅於警訊中陳稱「丁○○向『我們』借貸時
    ，我有在場，但只記得在南市，忘記在何地點。」等語，至偵訊（九十年度偵字
    第三二九五號）中，始供稱伊為實際借款人，又至本院審理時，則更供承丁○○
    、乙○○二人均係向伊借款云云（本院九十一年二月二十日訊問筆錄），被告甲○○之供詞，前後已有出入，且伊翻異供述之時機，更啟人疑竇。次查，證人丁○○於警訊及本院審理時，均明確指稱借款者係被告戊○○；而證人乙○○於八
    十九年十二月十九日，既係與被告甲○○、丙○○共同製作警訊筆錄，卻均稱向
    「陳先生」借款，被告甲○○、丙○○僅於事後收取利息等語，更可認實際借款
    予乙○○之人，並非被告甲○○，是甲○○所為係伊借款予乙○○、丁○○之供
    詞，應非可採。再衡之九十年三月十日為警查獲之三人中，被告戊○○甫於八十
    八年十月十九日執行前案徒刑完畢，若再度為法院判決重利罪，將構成累犯而加
    重其刑；而被告丙○○則因仍在假釋期間，如經認定有罪，其假釋亦將遭到撤銷
    ，至被告甲○○雖曾於八十三年間犯恐嚇取財罪，經本院判處有期徒刑八月，然
    該徒刑宣告業經緩刑期滿而且未經撤銷而失其效力，是被告甲○○經由相互勾串
    ，因而單獨坦承犯行之可能性乃無法排除。末按經營地下錢莊者，為進行貸放，
    乃至承受呆帳，顯然須具備相當財力，年僅二十二歲之被告甲○○，於情理上應
    尚無從事此行業之資力；反之，被告戊○○則於偵訊中，自承經營「忠義黃昏市
    場」、「忠義加馬瑪生鮮超市」，月入約百萬，並提出名片一紙附卷（九十年度
    偵字第三二九五號、九十年六月五日偵訊筆錄），被告戊○○方為具有經營地下
    錢莊財力之人，乃可認定；復參諸被告甲○○原於八十九年十二月十九日、二十
    日，供稱僅係幫「陳姓男子」收錢，嗣於九十年三月十日與被告戊○○同時為警
    查獲後，即改稱係伊貸款予丁○○、乙○○，本院認實際經營地下錢莊者，應為
    被告戊○○。被告戊○○否認經營地下錢莊，要屬推諉卸責之詞，至被告甲○○
    前揭虛偽自白，則意圖勾串迴護，均不足採信。
四、按一般地下錢莊從事借款時，多以十日計算一次利息，並於借款時即預扣第一期
    利息，借款人且須簽發高於借款額之本票，並交付相關身分證件作為擔保等情，
    此為本院職務上已知之事項，而被告三人所從事之貸放行為，與地下錢莊之慣例
    已相契合。審諸本票可以直接作為聲請強制執行之依據，乃為商場上廣為人知之
    常識，若非在亟需用款急迫之際，情理上更難期待借款者自願填載高於實際借款
    額之本票作為擔保，被告甲○○所辯證人丁○○、乙○○僅分別借款二萬元、三
    萬元，卻均自願簽發面額為四萬元之本票云云，顯非事實。而證人丁○○借款二
    萬元，每十日收取利息四千元，相當於月息百分之六十，或年息百分之七百二十
    ；證人乙○○借款三萬元，每十日收取利息五千元，則相當於月息百分之五十，
    或年息百分之六百，均遠超過法定利率百分之二十，其屬顯不相當之重利，自不
    待言。末按刑法上所謂常業犯，指反覆以同種類行為為目的之社會活動之職業性
    犯罪而言，至於犯罪所得之多寡，是否恃此犯罪為唯一之謀生職業，則非所問，
    縱令兼有其他職業，仍無礙於該常業犯罪之成立，最高法院八十五年臺上字第五
    一○號著有判例可供參照，本件被告三人共同經營地下錢莊，對內除有職務分工
    外，並以報紙刊登廣告招徠不特定人借款，顯然已具相當規模，渠等均係以經營
    地下錢莊為常業，復堪認定。綜上所述，本件事證已臻明確，被告三人犯行均可
    認定。
五、核被告三人乘他人急迫，貸以金錢，而取得與原本顯不相當之重利為常業，所為
    均係犯刑法第三百四十五條、第三百四十四條之常業重利罪。被告三人與「陳姓
    」成年男子間，有犯意聯絡與行為分擔，均為共同正犯。查被告戊○○曾於八十
    五年間，因犯妨害自由等罪，經臺灣高等法院臺南分院判處有期徒刑一年六月確
    定，甫於八十八年十月十九日執行完畢，被告戊○○於五年內再犯本件有期徒刑
    以上之罪，為累犯，應依刑法第四十七條規定加重其刑。爰審酌被告三人趁人急
    迫貸與款項，並收取重利藉以謀生之犯罪動機與手段，因此侵害借款人之財產權
    ，且渠等從事之地下金融行為，亦紊亂國家對於銀行業之合法管制；以及被告三
    人犯後均否認有何常業重利犯行，被告戊○○、甲○○二人且勾串圖免戊○○之
    累犯刑責等一切情狀，分別量處如主文所示之刑，並就被告丙○○部份諭知易科
    罰金之折算標準，以資懲儆。扣案如附表二編號一、二所示之物，均為被告所有
    供犯罪所用之物，應依刑法第三十八條第一項第二款規定宣告沒收。至附表編號
    三至九所示之物，或為借款人用以擔保之證件，或為借款人所書具、簽發之文件
    、本票，均非屬被告所有，本院不得併與沒收，附此敘明。
據上論斷，應依刑事訴訟法第二百九十九條第一項前段，刑法第二十八條、第三百四
十五條、第三百四十四條、第四十七條、第四十一條第一項前段、第三十八條第一項
第二款，罰金罰鍰提高標準條例第一條前段、第二條，判決如主文。
本案經檢察官盧駿道到庭執行職務。
中      華      民      國      九十一      年    四    月      四      日
                              臺灣臺南地方法院刑事第五庭
                                      法  官   吳坤芳
右正本證明與原本無異。
如不服本判決，應於判決送達後十日內向本院提出上訴狀( 應附繕本 )。
                                      書記官   張豐榮
中      華民      國      九十一      年    四    月       四     日
附表一（以下金額均以新臺幣為單位）：
┌───┬────┬──────────────┬────┬──────┐
│借款人│借款時間│借款地點                    │借款金額│擔保物      │
├───┼────┼──────────────┼────┼──────┤
│丁○○│89.10.10│臺南市○○路○段中華電信股份│二萬元  │借據        │
│      │        │有限公司營業處              │        │切結書      │
│      │        │                            │        │丁○○所簽發│
│      │        │                            │        │面額四萬元本│
│      │        │                            │        │票          │
│      │        │                            │        │劉雅苓所簽發│
│      │        │                            │        │面額四萬元本│
│      │        │                            │      │票          │
│      │        │                            │        │劉雅苓身分證│
│      │        │                            │        │影本        │
│      │        │                            │        │劉雅苓人身保│
│      │        │                            │        │險業務員登錄│
│      │        │                            │        │證          │
├───┼────┼──────────────┼────┼──────┤
│乙○○│89.10.19│臺南縣永康市○○村○○路一五│三萬元  │面額一萬元、│
│      │        │八巷二六號                  │        │二萬元本票各│
│      │        │                            │        │一紙        │
│      │        │                            │        │身分證影本  │
└───┴────┴──────────────┴────┴──────┘
附表二：
┌──┬────────────────────┬──┐
│編號│物品名稱                                │數量│
├──┼────────────────────┼──┤
│一  │行動電話（門號：0000000000號）│一支│
├──┼────────────────────┼──┤
│二  │空白商業本票                            │一本│
│    │                                        │    │
├──┼────────────────────┼──┤
│三  │葉永全身分證                            │一枚│
│    │                                        │    │
├──┼────────────────────┼──┤
│四  │丁○○切結書                            │一份│
│    │                                        │    │
├──┼────────────────────┼──┤
│五  │丁○○借據                              │一紙│
│    │                                        │    │
├──┼────────────────────┼──┤
│六  │丁○○八十九年十月十日所簽發面額四萬元本│一紙│
│    │票                                      │    │
├──┼────────────────────┼──┤
│七  │丁○○八十九年十一月四日所簽發面額四萬元│一紙│
│    │本票                                    │    │
├──┼────────────────────┼──┤
│八  │劉雅苓身分證影本                        │一枚│
├──┼────────────────────┼──┤
│九  │劉雅苓人身保險業務員登錄證              │一枚│
└──┴────────────────────┴──┘
附錄本案論罪科刑法條全文：
刑法第三百四十五條
以犯前條之罪為常業者，處五年以下有期徒刑，得併科三千元以下罰金。
刑法第三百四十四條
乘他人急迫、輕率或無經驗貸以金錢或其他物品，而取得與原本顯不相當
之重利者，處一年以下有期徒刑、拘役或科或併科一千元以下罰金。
